【裁判字號】    91,重上更(二),16
【裁判日期】    920107
【裁判案由】    確認僱傭關係存在
【裁判全文】
臺灣高等法院臺南分院民事判決  九十一年度重上更(二)字第一六號  Ｊ
      上  訴  人    嘉義縣大埔鄉農會
      法定代理人    乙  ○  ○.
      被  上訴人    丙  ○  ○.
右當事人間請求確認僱傭關係存在事件，上訴人對於中華民國八十七年四月二十日臺
灣嘉義地方法院第一審判決（八十七年度訴字第三六號）提起上訴，本院判決後，經
最高法院第二次發回，本院判決如左：
      主      文
原判決廢棄。
被上訴人在第一審之訴駁回。
第一、二審及發回前第三審訴訟費用均由被上訴人負擔。
      事      實
甲、上訴人方面：
一、聲明：求為判決：
（一）原判決廢棄。
（二）被上訴人在第一審之訴駁回。
（三）第一、二審及發回前第三審訴訟費用均由被上訴人負擔。
二、陳述：除與第一審及發回前第二審判決記載相同者，予以引用之外，另補稱略以
    ：
（一）最高法院九十一年度台上字第五八一號判決雖以「查上訴人（指本件原審原告
      ）於原審主張略以：其果為短收系爭二期利息，而塗改曾文興貸款帳卡，衡情
      自應將其利息之『日數』、『訖息日』、『收息日』、『金額』一併塗改，方
      能達成掩飾短收之目的，豈有僅塗改『訖息日』或『收息日』，而令審核人員
      林玉枝一眼識破或塗改反而對上訴人不利之理。況訖息日『八十三年十一月十
      一日』之月份『』，其個位數『１』改為『２』，亦極易為之，且以蓋章方
      式登載之收息日『八十四年五月十五日』，其月份『５』，係因戮章未沾滿印
      泥，而遭人以手寫方式改為『６』等語（見原審卷五三至五八頁、一一六至一
      二一頁），而由上開貸款帳卡觀之，縱將訖息日『八十三年十一月十一日』及
      收息日『八十四年五月十五日』，改為『八十三年十二月十一日』或『八十四
      年六月十五日』，但仍可輕易看出短收二個月之利息，則此項塗改是否可達掩
      飾短收二個月利息之目的，不無疑義。故上訴人上開主張，攸關判斷該貸款帳
      卡是否為上訴人所塗改，自屬重要之攻擊方法。乃原審就此未於判決理由項下
      ，說明其取捨意見，判決理由即屬不備。」為由發回更審。
（二）惟查右開最高法院判決未綜觀全卷資料，而被被上訴人誤導，然被上訴人所辯
      並不足採。
  (一)本件並非林玉枝發現，係翁麗絹發現（詳後所述），最高法院認衡情自應將其利
    息之日數、訖、收息日、金額一併塗改，方能達成掩飾短收之目的，豈有僅塗改
    訖或收息日，而令審核人員「林玉枝」一眼識破，顯與卷證資料不符。
  (二)本件農會信用部貸款、催收、核章工作之明細如下：
    1.八十四年十月十三日之前信用部貸款放款、催收業務丙○○，核章工作林玉枝
      負責（丙○○保管貸款帳卡）。
    2.八十四年十月十四日信用部核章工作由林玉枝交給丙○○，放款業務交給許銘
      勳（惟只移交本金，未移交利息）。換言之，丙○○於八十四年十月十四日之
      前皆自己保管貸款帳卡，八十四年十月十四日之後還自兼貸款、催收及核章工
      作，其於八十四年十月十四日仍拿得到帳卡，因其仍兼核章工作。
    3.八十六年四月二十四日丙○○才將核章工作交給翁麗絹。
    4.八十六年八月二日丙○○才將催收業務交給許銘勳（惟催款業務未列曾文興利
      息短收部分。
    5.因丙○○核章工作於八十六年四月二十四日移交給翁麗絹後，因平時核章只拿
      一張卡片，核對該月之傳票無誤即在傳票及卡片上各蓋一半之章（詳八十九年
      三月三十一日更一審林玉枝、翁麗絹筆錄）有三張卡片一起拿來，而且日期也
      不連貫，翁麗絹發現後就請教一位主管，主管就請接丙○○放款業務之許銘勳
      來問，許銘勳說要問丙○○（詳同上筆錄），故本件並非林玉枝發現。
（三）最高法院雖未指出縱將訖息日「八十三年十一月十一日及收息日八十四年五月
      十五日改為八十三年十一月十一日或八十四年六月十五日仍可輕易看出短收二
      個月之利息，則此項塗改，是否可達掩飾短收二個月利息之目的」？
    (一)惟查曾文興之大埔鄉農會轉貸農民銀行發展農業基金貸款帳之經辦原為被上訴
      人無誤，此從附卷之前揭貸款帳上經辦欄下有被上訴人之印文，即足證明上情
      ，而該貸款帳上之資料記載即係被上訴人業務上所填具無誤，即被塗改之帳卡
      為丙○○製作，且保管至八十四年十月十四日之後雖未保管，惟卻自己兼核章
      工作至八十六年四月二十四日，已如前述，而丙○○明知其夫八十三年十一月
      十一日至八十三年十二月十一日之利息未繳，故未製作傳票，於林玉枝核章後
      ，丙○○故意將訖息日由八十三年十一月十一日塗改為訖息日「八十三年十二
      月十一日」，以期與八十三年十二月十一日起息日相連接，另明知其夫八十四
      年五月十一日至六月十一日之利息未繳，故意將八十四年五月十五日之收息日
      改為八十四年六月十五日，以期與下面八十四年七月十一日之收息日相連接讓
      人不易察覺，並係在被上訴人擔任該催收利息職務期間所連續填具，據上推論
      ，即足證明係被上訴人所故意塗改，原審以前開塗改等情，於原告（被上訴人
      ）移交利息清冊後，究尚有何人經手該帳款，均尚待一一審酌，上訴人並不據
      以上開錯誤，即認出於原告（被上訴人）所為云云，顯有不察之處。
    (二)而上訴審亦認：
      1.經查上開收利息之事實係發生於被上訴人辦理信用部業務之期間，且曾文興
        又係被上訴人之配偶，被上訴人亦承認係其經辦職務期間之疏失所造之錯誤
        ，此有被上訴人之簽呈附卷足參（見原審卷第六十四頁），而上開貸款帳卡
        之利息欄內之利息起訖日期，起息日及訖息日均係以手工方式書寫，且係按
        月連續記載，惟獨缺其中八十三年十一月及八十四年五月之兩個月之利息未
        經記載，則此塗改行為顯係為隱瞞上開利息未為繳納之事實，自不可能係於
        事後始由不相干之第三人加以塗改，況且被上訴人既承認係其疏失所造成，
        業如前述，則其否認係其塗改上開帳卡一節，顯係自相矛盾，不足採信。雖
        上開事實係於被上訴人辦理移交後始發覺，惟因農會信用部之業務係負辦理
        貸放，客戶眾多，不可能一一核對帳卡，則被上訴人以其移交當時未經發現
        有塗改帳卡之事實，認該帳卡非其所為，自不足取。
      2.再者，被上訴人稱其因上開兩期之繳息日合逢星期日，翌日忘記催收云云，
        果真如此，則其至遲應於下月之繳息日到來時即應查覺，而應有所補繳，豈
        有至八十六年因移交後，經人發覺始行通知其夫曾文興補繳之理。況且本件
        塗改均發生在被上訴人配偶之貸款帳上而非發生在其他客戶之貸款帳上，且
        非遭塗改一次，而其配偶未於前開月份繳納利息且未受農會通知繳款等情，
        豈有不告知被上訴人之理，是則，被上訴人應係以其承辦該業務，經管貸款
        帳之便，並認金融業務繁雜，且僅一萬餘元之數額，當不致為人發覺，冀圖
        僥倖，為圖利其配偶所致。被上訴人所謂一時疏忽之辯解，亦屬推卸之詞，
        尚非可信。
      3.故原審認被上訴人並無於任職期間，擅自塗改配偶曾文興之催收利息卡，顯
        不可採。
    (三)而鈞院前審即更(一)審亦認：
      1.又證人即被上訴人之夫曾文興於本院前審八十七年九月十一日行準備程序時
        ，到場供證：伊利息都是在帳戶扣繳，如利息到期了，伊太太（按即被上訴
        人）通知伊，伊才將存摺交她去扣繳，伊當時不知道利息有二次未繳等語（
        本院前審卷第六十三頁反面）。綜上，本件上開短收利息之事實，係發生於
        被上訴人辦理信用部業之期間，且借款人曾文興係被上訴人之配偶，被上訴
        人亦承認係其經辦職務期間之疏失所造成之錯誤，而觀之上開貸款帳卡之利
        息欄內之利息起訖日期，其中「起息日」及「訖息日」均係以手工方式書寫
        ，且係按月由上至下依序連續記載，惟獨缺「八十三年十一月十一日至同年
        十二月十一日」及「八十四年五月十一日至同年六月十一日」之兩個月份利
        息未經記載，而被上訴人係負責該項借款利息之催收，對於其夫曾文興是否
        繳納利息，自知之甚詳，且依系爭帳卡之記載，就「八十三年十月十一日至
        同年十一月十一日」之該筆利息言，其繳息日為八十三年十一月十一日，然
        緊接之下筆利息之起息日則載為八十三年十二月十一日，明顯不符，被上訴
        人承辦上開業務多年，對於上開明顯不符之記載，及曾文興前開二次利息未
        繳之事實，按理豈有不知之理，參諸系爭帳卡上，就上開關鍵之二筆利息之
        記載，均有如上經人塗改之痕跡，而就其中一筆「訖息日」塗改為「八十三
        年十二月十一日」之記載，顯係為使曾文興應納之上筆利息之迄息日（正確
        日期應為八十三年十一月十一日），經塗改後得以與下筆應納利息之起息日
        （八十三年十二月十一日）相銜接，以達隱瞞「八十三年十一月十一日至八
        十三年十二月十一日」之利息未催收繳納事實之目的，至於另一筆「收息日
        期」經塗改為「八十四年六月十五日」者，亦得以與下筆「八十四年六月十
        一日」起息之利息記載相銜接。然本件除被上訴人負責催收，而得以知悉曾
        文興未繳納上開二期利息之事實外，並無第三人知悉，按諸常理，第三人既
        無掩飾之動機，亦無此必要，則上開塗改帳卡之舉，當無由不相干之第三人
        於事後枉加塗改可能，凡此，益見上開二筆利息未向借款人曾文興催收，系
        爭帳卡之塗改處，均係被上訴人刻意所為者，應堪肯認。
      2.被上訴人雖另主張因上開兩期之繳息日恰逢星期日，翌日忘記催收，被上訴
        人製作帳卡及傳票當日，均經審核人員審核無誤，方才於帳卡及傳票上蓋章
        確認，且被上訴人將上開放款、催收業務移交他人時，未經接交人提出異議
        ，足見上開塗改帳卡行為，非被上訴人所為云云；然查：證人即上訴人農會
        前信用部主任林玉枝於本院八十九年三月三十一日行準備程序時，則到場證
        稱：渠每天負責審核傳票，審核時係帳卡與傳票並列在一起，渠只負責審核
        傳票與帳卡是否符合，至於為何利息未繳或遲繳，渠並無權力審查等語；證
        人翁麗絹亦到場證稱：若傳票之金額與卡片（帳卡）上金額相符，即在傳票
        、卡片上並排各蓋一半的章，平常只看當天傳票及帳上是否相符，不負責審
        查有否遲繳或未繳等語，是審核人員僅審核傳票金額與帳卡金額是否相符而
        已，對於系爭借款人曾文興是否未經催收繳納二期利息，未必知悉，且系爭
        帳卡係經塗改，至與實際情形不合，按理亦係於登載後所為，審核人員亦無
        從知悉帳卡塗改之情事至明；至於被上訴人果真上開兩期之繳息日恰逢星期
        日，翌日忘記催收，則其至遲應於下月之繳息日到來時即應查覺，而應有所
        補救，豈有至八十六年因移交後，經人發覺始行通知其夫曾文興補繳之，況
        且本件塗改均發生在被上訴人配偶之貸款帳上而未發生在其他客戶之貸款帳
        上，且非遭塗改一次，是被上訴人顯係以其承辦該業務，利用經管貸款帳卡
        之便，並認金融業務繁雜，且僅一萬餘元之數額，當不致為人發覺，冀圖僥
        倖，為圖利其配偶所致。至於系爭帳卡之記載，係由上至下依序記載，中間
        並無空格間斷，苟非詳加查對，無法自帳卡外觀知悉借款人曾文興是否漏未
        繳納二期利息，是上開塗改帳卡事實係於被上訴人辦理移交後始發覺，惟因
        農會信用部之業務係負責辦理貸款，客戶眾多，於移交業務時，不可能一一
        核對帳卡，而接交之人非經相當時間之整理，實不可能於短暫時間內發現上
        情，被上訴人上開辯解，均屬推卸之詞，亦非可取。
      3.右開更一審判決對帳卡為何係被上訴人塗改已交待清楚，最高法院卻認被上
        訴人此項塗改之舉輕易看出短收二個月之利息，是否可掩飾短收二個月利息
        之目的，不無疑義，且判決理由不備，顯未細究全卷資料，實有所誤會。
（四）被上訴人雖提出九十一年度偵字第三七八二號不起訴處分書認其未塗改帳卡，
      惟右開處分書，並不能拘束本件民事判決：
    (一)按右開處分書未調閱民事全卷故未審酌如前所言林玉枝只核對當月傳票與帳卡
      有無符合，並不管有無短收或漏收利息。
    (二)且右開處分書亦未審酌核章工作，林玉枝已於八十四年十月十三日交給被上訴
      人丙○○直至八十六年四月二十四日核章工作才交給翁麗絹，而丙○○帳卡雖
      只保管至八十四年十月十四日，惟之後其亦兼核章工作，故其亦拿得到帳卡
      因核章時需要核對帳卡。
    (三)許銘勳於偵卷稱當時移交時利息卡亦也移交並不實在，因右開資料於移交放款
      及催收業務時，並未移交曾文興之利息。
    (四)故右開不起訴處分書不能作為丙○○未塗改帳卡之依據。
（五）按僱傭法律關係之成立，受僱人負有服從指揮服勞務之義務，自應忠誠廉潔執
      行職務，是農會聘僱人員利用職權營私舞弊，構成農會人事管理辦法第四十六
      條第一款應予懲戒之事由之一。本件被上訴人原為上訴人農會之職員，承辦該
      放款、催收業務，經管貸款帳卡之便，並認金融業務繁雜，且僅一萬餘元之數
      額，當不致為人發覺，冀圖僥倖，為圖利其配偶曾文興，而系爭帳卡係上訴人
      對於貸款帳戶管理之重要資料，被上訴人對其業務上掌管之系爭帳卡，先後二
      次塗改，致其記載之內容與實情不同，其利用職權營私舞弊，違反受僱人之忠
      誠廉潔義務，該當農會人事管理辦法第四十六條第一款應予懲戒事由，且事後
      否認有塗改情事，飾詞諉責，其違失情節難謂輕微，雖其後經上訴人農會發現
      上開情弊，已主動通知曾文興補繳積欠之利息，仍難掩其違反受僱人忠誠廉潔
      之義務，而動搖兩造間本於信賴關係建立之僱傭關係，上訴人依據農會人事管
      理辦法第四十七條第一項規定，予以解僱，而終止兩造間之僱傭關係者，自非
      無據。綜前所述，被上訴人原為上訴人農會之職員，雖無不服職務調動之具體
      事跡，然其承辦該放款、催收業務，經管貸款帳卡之便，利用職權營私舞弊，
      因而違反受僱人之忠誠廉潔義務，該當農會人事管理辦法第四十六條第一款應
      予懲戒事由，且情節重大，是上訴人援引農會人事管理辦法第四十七條規定，
      予以解僱，而終止兩造間之僱傭關係者，要無不合，從而兩造間之僱傭關係業
      經上訴人合法終止，被上訴人起訴請求確認系爭僱傭關係存在者，即屬無據，
      應予駁回。原審未及詳察，遽以判決確認兩造間之僱傭關係存在者，自有未洽
      。
三、證據：除援用第一審及發回前第二審及本院前審之證據方法外，另補提：
（一）帳卡三張及傳票二張。
（二）放款業務移交清冊（只移交本金未移交利息）。
（三）催收業務移交清冊（曾文興短收利息部份未移交）。
（四）業務移交名冊。
（五）並聲請傳訊證人許銘勳。
乙、被上訴人方面：
一、聲明：求為判決：
（一）上訴駁回。
（二）發回前第一、二、三審訴訟費用由上訴人負擔。
二、陳述：除與第一審及發回前第二審判決記載相同者，予以引用之外，另補稱略以
    ：
（一）就上訴人主張被上訴人任職期間有「態度傲慢、行為粗暴、不服調遣」及「塗
      改催收利息」等情事，均非屬實，被上訴人特否認之。
（二）案如勾稽下列事証，即可瞭然，被上訴人並未塗改卡片用以圖利配偶：
    (一)被上訴人在八十六年六月間曾檢舉上訴人之總幹事甲○○涉嫌虛列員工年終獎
      金，詐領補助款，故被上訴人極有可能因而被人陷害，以致在八十六年十月三
      十日遭上訴人解雇。
    (二)被上訴人早在八十四年十月十四日將經辦放款業務移交予上訴人員工許銘勳何
      以移交時，許銘勳未發現，而經過兩年後，始遭上訴人發現卡片被人塗改？
    (三)卡片上之利息一欄合計分成繳納利息之「日數」、「計息起訖日期」、「收息
      日期」及所繳之「金額」等四格，依照作業規定，被上訴人在八十三年三月十
      四日至八十四年十月十四日這段期間經辦是項放款收息業務時，每次先以手寫
      方式填上繳納利息之「日數」及「計息起訖日期」，再以蓋章方式記載「收息
      日期」後，最後在「金額」欄再填寫所填金額，然後由當時之審核人員林玉枝
      核對蓋章，此所以金額欄上均有「林玉枝」原子印之緣由，本件遭人塗改部分
      ，係「訖息日」欄應為八十三年十一月十一日，遭人改為八十三年「十二」月
      十一日及「收息日期」欄應為八十四年五月十五日，遭人改為八十四年「六月
      」十五日（見九十一年七月二十二日答辯狀証二並請參閱同上鈞院更一審答辯
      狀附件二紅色劃圈處），今者，並非被上訴人塗改之理由係在於：
      1.繳納利息之「日數」這一欄（見九十一年七月二十二日答辯狀），在八十三
        年三月十四日第一格開始係以手寫方式註明「一個月」，而在有爭議之收息
        日期為八十三年十一月十一日這格及八十四年六月十五日這一格，均以手寫
        點兩點方式表示繳納利息之日數為沿用上一格即係「一個月」，如被上訴人
        有意塗改「訖息日」上之日期，將八十三年十一月十一日改為八十三年十二
        月十一日，用以表示已繳納二個月之利息，則繳納利息「日數」這一欄亦應
        一併改為「二個月」，焉可能「日數」這一欄未一併刪改？再且，依「收息
        日期」欄，係蓋用八十三年十一月十一日，表示繳納利息之日期，通常繳納
        利息之日期，表示係繳納已到期之日期，世上不可能有人會向金融業繳納未
        到期之利息（即八十三年十一月十一日繳納利息時，被上訴人絕不可能繳納
        八十三年十一月十一日至八十三年十二月十一日尚未到期之利息）。又，「
        金額」這一欄，係以手寫載明八千零二十元，表示僅繳納一個月之利息金額
        ，由「日數」欄記載「一個月」，起息日為八十三年十月十一日，訖息日遭
        人塗改為「八十三年十二月十一日」，「收息日期」為載明「八十三年十一
        月十一日」，「金額」欄記載為八千零二十元等情事綜合觀查，此種塗改方
        式絕無法達到掩飾短收利息之目的，蓋，「日期」欄仍記載「一個月」並非
        兩個月，而「收息日期」又記載「八十三年十一月十一日」，任何人又不可
        能在八十三年十一月十一日會預繳尚未到期之利息（即八十三年十一月十一
        日到八十三年十二月十一日之利息），若被上訴人果真有塗改「訖息日」之
        日期，則絕不可能會逃過審核人員林玉枝之審核，足見本件被上訴人絕不可
        能會將訖息日由八十三年十一月十一日改為「八十三年十二月十一日」。
      2.再就塗改「收息日期」欄由八十四年五月十五日改為「八十四年六月十五日
        部分說明如下：
        在繳息「日數」欄亦載明「一個月」，「計息起訖日期」欄係記載「八十四
        年四月十一日至八十四年五月十一日」，亦僅記載繳納利息為一個月，並非
        兩個月，雖「收息日期」欄被改為「八十四年六月十五日」，然塗改後之日
        期「八十四年六月十五日」僅表示繳息之日期為八十四年六月十五日，並非
        表示已繳納二個月利息，且是項塗改反而對被上訴人不利（原本正確「收息
        日期」為八十四年五月十五日，遭塗改為「八十四年六月十五日」反而表示
        被上訴人應在八十四年五月十五日繳息卻遲延至八十四年六月十五日繳納）
        ，故被上訴人絕不可能作是項塗改行為，尤其「收息日期」欄均以蓋章方式
        記明收息日期，而八十四年六月十五日之「六」字係以手寫方式更改，非常
        顯眼，若被上訴人有作是項塗改行為，審核人員「林玉枝」絕不可能不會發
        現此事，又，該「收息日期」欄原本被上訴人係以蓋印方式蓋上「5.15.」
        之戮章，因戮章上「5.」月之「5.」字章未沾滿印泥，蓋印後僅呈現「」字
        ，當時被上訴人認為配合「現金收入傳票」上已載明八十四年五月十五日收
        到「八十四年四月十一日至八十四年五月十一日」之一個月利息，是以未加
        理會，詎料，竟有人會利用此項小瑕疵，而以手寫方式將「「」字改為「６
        」字，用以陷害被上訴人。
      3.另就八十四年八月十一日至八十五年十月十一日之卡片言，本張卡片上訴人
        並無意見，且卡片上所載繳利息方式及日期均屬正確，然就最後一格記載觀
        之（見橘色瑩光筆劃鉛筆處），該格「日數」欄特別以手寫記載「兩個月」
        ，而「計息起訖期」這一欄則載明由「八十五年十月十一日到八十五年十二
        月十一日」，「收息日期」欄載明「八十五年十二月九日」，表示八十五年
        十二月九日繳納八十五年十月十一日至八十五年十二月十一日」兩個月已到
        期之利息，由此格所記載之事實足以証明被上訴人若為達成短收利息之目的
        ，則在証物二所示卡片上，除了要更改「計息起訖日期」（即將八十三年十
        月十一日起至八十三年十一月十一日止，改為八十三年十月十一日起至八十
        三年十二月十一日止）外，更要將「日數」這一欄改為「二個月」，且要將
        「收息日期」欄改為「八十三年十二月十一日」而「金額欄要改為「一萬六
        千零四十元」，始能達成目的，被上訴人絕不可能僅塗改「訖息日」欄由八
        十三年十一月十一日改為八十三年十二月十一日，又，此項塗改行為，若係
        有人刻意陷害被上訴人，極易為之，只要將月份之「11.」在個位數上之「1.
        」字以筆改為「２」字即可達成陷害之目的。
（三）証人林玉枝在八十九年三月三十一日  鈞院更一審行準備程序時，証稱：「（
      法官問：原審卷第六六頁至六七頁貸款帳是否要審核（提示）？）這是我要審
      查的，上面有我的印章」、「（法官問：是否每天都有貸款帳？）是，每天都
      要看」、「（法官問：提示原審卷第四七頁與六七頁是否當日製作？）經我核
      對四七頁及六七頁二張後，、、確是當日製作，因我有在這二張各蓋一
      半的審核章。表示卡片及傳票是相符，傳票送到出納貸款帳卡交還放款承辦人
      」、「（法官問：、５、這二張是否也是當日製作？）另外一筆經我核對
      原審卷第四七頁及六六頁後，是在、５、當日收息，我也是當天審核無誤
      」、「（法官問：若有字數塗改時承辦人是否要蓋章？「若傳票、貸款帳有寫
      錯時，塗改處承辦人要蓋章」，依林玉枝上開証詞可佐証如下事項：
    (一)利息卡片及傳票每天都要經過林玉枝審核蓋章，如果被上訴人有塗改利息卡片
      ，都會遭林玉枝發現。不可能在二年後，始由翁麗娟發現。
    (二)系爭利息卡片上，收息日期欄由「、５、」被上改為「、６、」而林
      玉枝依據傳票証明該筆利息是在八十四年五月十五日繳納，今被改為八十四年
      六月十五日，表示八十四年四月十一日至八十四年五月十一日之利息是在八十
      四年六月十五日繳納，反而對被上訴人不利，被上訴人焉可能去塗改利息。
（四）八十九年三月三十一日  鈞院更一審行準備程序時，被上訴人當面呈庭由被上
      訴人私底下所另行製作之「正確卡片」，而由該「正確之卡片」與系爭「遭塗
      改之卡片」兩相核對，可知，「遭塗改之卡片」並未蓋塗改章，且非常顯眼，
      任何人一見即知卡片遭塗改，反而不塗改卡片比較不容易發現曾文興之利息有
      短繳情事故被上訴人絕不可能會笨到去塗改卡片。
（五）被上訴人在八十四年十月十四日將放款業務移交予上訴人員工許銘勳前，所經
      手之利息卡片及傳票書寫等工作每天都必須經過林玉枝審核，已如前述，而由
      林玉枝右述証詞，更可証明當時利息卡片並未遭人塗改，而在八十四年十月十
      四日被上訴人將利息卡片交付予許銘勳後，被上訴人即未再經手該利息卡片，
      嗣後利息卡片均由許銘勳所保管，若有心人要陷害被上訴人，只要在許銘勳所
      保管之利息卡片上動手腳即可達成目的，故被上訴人確實未塗改利息卡片。
（六）由上訴人檢呈八十四年十一月卅日會刊乙件，其第卅八頁、第五十頁分別記載
      八十三年十二月十一日、八十四年六月十一日均為星期日。被上訴人因該二日
      均適為星期日，以致疏未催收該二日之系爭利息，並非故意漏收。尤其曾文興
      之利息係由被上訴人負責處理，茲因該二次繳息日適逢星期天，隔日（星期一
      ）工作又特別繁忙，被上訴人從而忘記辦理轉帳，又該二次繳息日並無連續性
      ，故間隔一段時日，而發生該二次作業疏忽，並無違反常情之處。
（七）上訴人曾以被上訴人塗改系爭「利息催收卡」，已涉嫌偽造文書犯行，而向嘉
      義地檢署提出偽造文書告訴，嗣經嘉義地檢署以八十七年偵字第四七七六號依
      罪証不足而諭知不起訴處分在案，有關不起訴處分書業已呈庭。
（八）對上訴人九十一年七月二十二日之上訴理由說明如左：
    (一)最高法院發回意旨，並非認為係林玉枝發現被上訴人塗改利息卡，反而認為係
      林玉枝在審核時，系爭利息卡並無異樣，而未發現有人塗改利息卡，該利息卡
      係事後遭人塗改。今者，上訴人不知何故，竟指摘最高法院誤認為係林玉枝發
      現被上訴人塗改利息卡，足見上訴人所為指摘顯屬無據。
    (二)上訴人在第二段第五小段自承係翁麗絹在八十六年始發現利息卡遭人塗改。
      在第三段第(一)段亦載明「．．．即被塗改之帳卡為丙○○製作，且保管至八十
      四年十月十四日之後雖未保管．．．」，顯見上訴人亦認為在八十四年十月十
      四日被上訴人接任信用部核章工作後，已將帳卡移交給許銘勳，故八十四年十
      月十四日至八十六年年間，顯然有人塗改利息卡卡，而本案並無証據足資証明
      被上訴人在該段期間有塗改利息卡，此在不起訴處分書亦有詳載。
    (三)上訴人在第四段第(二)小段認為「：：：而丙○○帳卡雖只保管至八十四年十月
      十四日，惟之後其亦兼核章工作，故其亦拿得到帳卡：：：」，查被上訴人在
      八十四年十月十四日所兼核章工作，固然可拿到帳卡，但所拿到的帳卡係八十
      四年十月十四日以後之帳卡，至於八十九年十月十四日以前之帳卡（即系爭被
      人塗改之帳卡），既已移交給許銘勳，被上訴人根本拿不到。
    (四)上訴人在九十一年七月二十二日上訴理由狀中，仍大篇幅引用  鈞院更(一)審之
      勝訴理由，其是項主張顯不可採，蓋，更(一)審之判決若無違誤，何以遭最高法
      院廢棄。
（九）對証人許銘勳在九十一年十月二十八日  鈞院所為証詞，說明如下：
    (一)上訴人主張丙○○只移交結餘的本金，沒有移交利息一事，實不可採，蓋，許
      銘勳在當日雖附和上訴人說詞，然被上訴人在當日詢問許銘勳：「請問証人就
      該七月二十二日上訴理由狀附件一即利息卡片有無移交？」，許銘勳即証稱：
      「有移交」，既然有交利息卡片，即証明有移交利息，故，上訴人主張只移交
      本金結餘，未移交利息一事，實不可採。
    (二)有關被上訴人將利息卡移交給証人許銘勳後，許銘勳應已核對過利息卡，足見
      當時利息卡尚未遭人塗改，而在八十四年十月十四日許銘勳保管利息卡至八十
      六年翁麗娟發現有人塗改利息卡這段期間，依許銘勳在八十七年偵字第四七七
      六號偵查卷第六九頁至七○頁証詞，任何農會職員皆可能去塗改利息卡，是以
      ，本件被上訴人確未塗改利息卡。
三、證據：除援用第一審及發回前第二審及本院前審之證據方法外，另補提：
  (一)調查筆錄影本一份。
  (二)系爭利息卡影本一份。
  (三)現金收入傳票影本二份。
  (四)利息卡影本一份。
  (五)月曆影本二份。
丙、本院方面：
    依職權向台灣嘉義地方法院檢察署函調該署八十七年度偵字第四七七六號被告丙
    ○○偽造文書案卷。
      理      由
一、按農會係社團法人，此參諸農會法第二條規定自明，其聘任職員之資格及考訓，
    併執行職務，須依農會法第二十六條、第二十七條規定辦理；即農會聘僱員工人
    事之管理，悉依農會人事管理辦法辦理：農會設人事評議小組，評議員工之解聘
    及解僱；評議結果經總幹事核定後行之，並報請主管機關備查，復為農會人事管
    理辦法第二條、第四條、第五條第二款及第六條所明定；惟農會聘僱職員而給付
    報酬，所聘僱之職員於一定或不定之期限內為農會服勞務，仍屬民法第四百八十
    二條規定之僱傭性質，前開農會法及農會人事管理辦法有關農會僱用及解僱職員
    之相關規定，均為僱傭契約內容之一部，僱用人及受僱人均應受其拘束，然農會
    依前開農會人事管理辦法所為解僱職員之終止僱傭關係是否適法，仍屬私權利之
    爭執，非不得由主張權利受損害之當事人依民事訴訟程序尋求救濟，上訴人抗辯
    其解聘被上訴人之人事案，係經上訴人之人事評議小組評議後，經總幹事核定後
    行之，並報請縣政府備查，程序上皆合法；被上訴人之行為符合農會人事管理辦
    法第四十六條第一、三、七款之規定，係屬於上訴人之人事評議小組之內部人事
    評議事項，實情如何，惟該小組知之甚詳，普通法院不宜介入，而應尊重其對該
    構成要件中，不確定法律概念之解釋，又依同法第四十七條處以解聘案之效果，
    更屬上訴人裁量權之行使，此乃內政部賦予農會之裁量權限，縣政府更同意備查
    ，上訴人行使合法裁量權，普通法院更不能介入而取代被上訴人裁量權之行使云
    云，容有誤會，核先敘明。
二、再按確認之訴，除確認證書真偽及為法律關係基礎事實存否之訴外，應以法律關
    係為訴訟標的，並以被上訴人有即受確認判決之法律上利益，始得提起，民事訴
    訟法第二百四十七條第一項規定甚明。又所謂即受確認判決之法律上利益，係指
    因法律關係之存否不明確，致被上訴人在私法上之地位有受侵害之危險，而此項
    危險得以對於上訴人之確認判決除去之者而言（最高法院四十二年台上字第一０
    三一號判例參照）；本件被上訴人於原審起訴主張與上訴人間之僱傭關係存在，
    因上訴人否認之，致系爭僱傭之法律關係存否不明確，在私法上之地位有受侵害
    之危險，揆諸前開說明，其據以提起本件確認之訴，自有即受確認判決之法律上
    利益。
三、被上訴人主張：伊於七十六年十一月二日經上訴人農會聘用為信用業務部辦事員
    ，服務期間並無任何違失，竟遭上訴人以伊「經辦放款業務時，塗改卡片短收利
    息圖利配偶，歷次經催簽報，經數月仍置之不理，違反農會人事管理辦法第四十
    六條第一、三款規定；且不服職務調動，托人傳話威脅，若不調回信用部原經辦
    業務，則予檢舉，已違反同法第四十六條第七款所列事項」為由，於八十六年十
    月三十日，依農會人事管理辦法第四十七條第二款規定，認伊所犯之情節有重大
    過失，予以解聘；惟伊並無上開指訴之事實，再者，依系爭帳卡之記載，未繳之
    利息仍在催收之列，並非月份一經塗改，即可使繳款人免除繳付當期利息，而訴
    外人曾文興經通知後，亦已向上訴人補繳利息完畢；該事實雖於伊承辦期間所發
    生，亦純屬作業上疏失，且上訴人並未因此受有任何損害，又上訴人曾以被上訴
    人塗改系爭「利息催收卡」，已涉嫌偽造文書犯行，而向嘉義地檢署提出偽造文
    書告訴，嗣經嘉義地檢署依罪證不足而諭知不起訴處分在案，上訴人援引農會人
    事管理辦法第四十六條第一、三款之規定，認被上訴人營私舞弊，致生損害於農
    會而予解聘之懲戒處分，殊非正當，兩造間之僱傭關係仍有效存在；因求為確認
    伊與上訴人間之僱傭關係存在之判決。
四、上訴人則以：被上訴人於配偶曾文興之催收利息卡上有遭塗改情形，致上訴人農
    會受有短收二期利息共計一萬四千八百九十五元之損害，上訴人要求被上訴人出
    具報告說明原委，卻遭拒絕，被上訴人私自於承辦業務上圖利配偶，違反忠誠廉
    潔義務，影響上訴人農會之信譽及業務甚鉅，情節重大，上訴人援引農會人事管
    理辦法之規定予以解聘，完全合法等語，資為抗辯。
五、兩造不爭之事實：
    被上訴人主張：伊原係上訴人農會之職員，自七十六年十一月二日起擔任信用業
    務部辦事員，至八十六年四月十一日，上訴人以業務需要，調被上訴人暫兼農、
    健保業務，於同年月二十四日將被上訴人負責之信用部核章業務交由他人承辦，
    至同年八月二日將信用部催收業務全部交由其他同仁承辦，迨同年九月又命被上
    訴人交出農、健業務，而未再分派任何職務；詎上訴人竟於八十六年十月三十日
    ，未附任何事由，逕以被上訴人違反農會人事管理辦法第四十六條、第四十七條
    規定，將被上訴人解聘，經被上訴人於八十六年十一月五日提出申訴，上訴人乃
    再於八十六年十一月二十日通知被上訴人解聘，其理由為：
（一）經辦放款業務時，塗改卡片短收利息圖利配偶，歷次經催簽報，經數月置之不
      理。
（二）不服職務調動，托人傳話威脅；且所犯之情節有重大過失，因而依農會人事管
      理辦法第四十七條第二款規定，予以解聘；然被上訴人否認有上開情節，經提
      出覆議，上訴人仍維持原議等情，此有被上訴人於原審提出之大埔鄉農會聘用
      員工評議通知書、大埔鄉農會八十四年四月十一日、八十六年四月二十四日、
      八十六年八月二日、八十六年十月三十日、八十六年十一月二十日、八十六年
      十二月十三日函、申訴書、複議申請書（均影本）各一件附卷足憑（原審卷第
      七頁至第十七頁），且為上訴人所不爭，此部分自堪信真實，六、本件首應審
      究之爭點在於被上訴人於經辦放款業務時，有無下列情況，而該等情況，上訴
      人得否逕行終止僱傭關係，即：
（一）被上訴人於經辦放款業務時，有否塗改帳卡？
（二）被上訴人有否短收利息圖利配偶之情？
（三）被上訴人是否不服職務調動，托人傳話威脅？所犯是否情節重大？
七、茲分述如下：
（一）系爭帳卡之塗改處，係被上訴人刻意所為：
    1.被上訴人係自七十八年五月至八十四年十月間，承辦信用部綜合放款業務（含
      催收業務），於辦理信用部業務期間，其配偶曾文興向上訴人農會申貸之「農
      民銀行發展農業基金貸款」，原應繳納「八十三年十一月十一日起至同年十二
      月十一日止」及「八十四年五月十一日起至同年六月十一日止」之二期利息，
      詎因被上訴人未予催收致未繳納，嗣因被上訴人調職辦理移交後，始經發覺，
      曾文興經被上訴人通知後方才補繳該部分利息等情，為被上訴人於本院前審八
      十九年三月十日行準備程序時到場所自陳，且有被上訴人於原審提出自承疏失
      之簽呈附卷（原審卷第六十四頁）可佐，核與證人曾文興於本院前重上字審八
      十七年九月十一日行準備程序時，到場供證之情節大致相符，復為上訴人所不
      爭，堪信為真實。
    2.被上訴人於承辦信用部綜合放款業務期間，訴外人曾文興自八十三年二月十一
      日起至同年十月十一日之利息繳納情形，及自八十三年十二月十一日起至八十
      四年四月十一日止，及自八十四年六月十一日起至八十五年十月十一日止，多
      於利息「訖息日」（當月十一日）之當日，或翌日，至遲未逾當月十八日繳納
      一月份之利息，甚而提前於當月七日或十日繳納利息；至於其中利息起息日欄
      記載為「八十三年十月十一日」，其「訖息日」欄原填載為八十三年十一月十
      一日，則遭塗改為「八十三年十二月十一日」之該筆利息部分，該期之利息繳
      納日為八十三年十一月十一日；另起息日欄為「八十四年四月十一日」、「訖
      息日」欄為八十五年五月十一日之該期利息部分，其收息日期欄原填載之八十
      四年五月十五日，則遭塗改為「八十四年六月十五日」，致上訴人農會因而短
      收二期利息合計為一萬四千八百九十五元乙節，此有上訴人於原審提出而為被
      上訴人所不爭之帳卡「影本」附於原審卷第六十六、六十七頁可參；而系爭帳
      卡中，訖息日欄原填載「八十三年十一月十一日」，確遭塗改為「八十三年十
      二月十一日」，另收息日期欄原填載「八十四年五月十五日」，亦遭塗改為「
      八十四年六月十五日」者，並經本院前審於八十九年三月十日行準備程序時當
      場勘驗上訴人提出之「原本」無誤，並記載筆錄存卷可參，亦堪信實。
    3.又證人即被上訴人之夫曾文興於本院前重上字審八十七年九月十一日行準備程
      序時，到場供證：伊利息都是在帳戶扣繳，如利息到期了，伊太太（按即被上
      訴人）通知伊，伊才將存摺交她去扣繳，伊當時不知道利息有二次未繳等語（
      本院重上字卷第六十三頁反面）。
    4.綜上，本件上開短收利息之事實，係發生於被上訴人辦理信用部業之期間，且
      借款人曾文興係被上訴人之配偶，被上訴人亦承認係其經辦職務期間之疏失所
      造成之錯誤，而觀之上開貸款帳卡之利息欄內之利息起訖日期，其中「起息日
      」及「訖息日」均係以手工方式書寫，且係按月由上至下依序連續記載，惟獨
      缺「八十三年十一月十一日至同年十二月十一日」及「八十四年五月十一日至
      同年六月十一日」之兩個月份利息未經記載，而被上訴人係負責該項借款利息
      之催收，對於其夫曾文興是否繳納利息，自知之甚詳，且依系爭帳卡之記載，
      就「八十三年十月十一日至同年十一月十一日」之該筆利息言，其繳息日為八
      十三年十一月十一日，然緊接之下筆利息之起息日則載為八十三年十二月十一
      日，明顯不符，被上訴人承辦上開業務多年，對於上開明顯不符之記載，及曾
      文興前開二次利息未繳之事實，按理豈有不知之理，參諸系爭帳卡上，就上開
      關鍵之二筆利息之記載，均有如上經人塗改之痕跡，而就其中一筆「訖息日」
      塗改為「八十三年十二月十一日」之記載，顯係為使曾文興應納之上筆利息之
      訖息日（正確日期應為八十三年十一月十一日），經塗改後得以與下筆應納利
      息之起息日（八十三年十二月十一日）相銜接，以達隱瞞「八十三年十一月十
      一日至八十三年十二月十一日」之利息未催收繳納事實之目的，至於另一筆「
      收息日期」經塗改為「八十四年六月十五日」者，亦得以與下筆「八十四年六
      月十一日」起息之利息記載相銜接。然本件除被上訴人負責催收，而得以知悉
      曾文興未繳納上開二期利息之事實外，並無第三人知悉，按諸常理，第三人既
      無掩飾之動機，亦無此必要，則上開塗改帳卡之舉，當無由不相干之第三人於
      事後枉加塗改可能，凡此，益見上開二筆利息未向借款人曾文興催收，系爭帳
      卡之塗改處，均係被上訴人刻意所為者，應堪肯認。
（二）被上訴人有短收利息圖利配偶之情：
      被上訴人雖另主張因上開兩期之繳息日恰逢星期日，翌日忘記催收，被上訴人
      製作帳卡及傳票當日，均經審核人員審核無誤，方才於帳卡及傳票上蓋章確認
      ，且被上訴人將上開放款、催收業務移交他人時，未經接交人提出異議，足見
      上開塗改帳卡行為，非被上訴人所為云云；然查：證人即上訴人農會前信用部
      主任林玉枝於本院前審八十九年三月三十一日行準備程序時，到場證稱：渠每
      天負責審核傳票，審核時係帳卡與傳票並列在一起，渠只負責審核傳票與帳卡
      是否符合，至於為何利息未繳或遲繳，渠並無權力審查等語；證人翁麗絹亦到
      場證稱：若傳票之金額與卡片（帳卡）上金額相符，即在傳票、卡片上並排各
      蓋一半的章，平常只看當天傳票及帳上是否相符，不負責審查有否遲繳或未繳
      等語，是審核人員僅審核傳票金額與帳卡金額是否相符而已，對於系爭借款人
      曾文興是否未經催收繳納二期利息，未必知悉，且系爭帳卡係經塗改，致與實
      際情形不合，按理亦係於登載後所為，審核人員亦無從知悉帳卡塗改之情事至
      明；至於被上訴人果真上開兩期之繳息日恰逢星期日，翌日忘記催收，則其至
      遲應於下月之繳息日到來時即應查覺，而應有所補救，豈有至八十六年因移交
      後，經人發覺始行通知其夫曾文興補繳之理，況且本件塗改均發生在被上訴人
      配偶之貸款帳上而未發生在其他客戶之貸款帳上，且非遭塗改一次，是被上訴
      人顯係以其承辦該業務，利用經管貸款帳卡之便，並認金融業務繁雜，且僅一
      萬餘元之數額，當不致為人發覺，冀圖僥倖，為圖利其配偶所致。至於系爭帳
      卡之記載，係由上至下依序記載，中間並無空格間斷，苟非詳加查對，無法自
      帳卡外觀知悉借款人曾文興是否漏未繳納二期利息，是上開塗改帳卡事實係於
      被上訴人辦理移交後始發覺，惟因農會信用部之業務係負責辦理貸放，客戶眾
      多，於移交業務時，不可能一一核對帳卡，而接交之人非經相當時間之整理，
      實不可能於短暫時間內發現上情，被上訴人上開辯解，均屬推卸之詞，亦非可
      取。
（三）上訴人無從證明被上訴人有不服職務調動，托人傳話威脅之情事：
      至上訴人另以被上訴人不服職務調動，托人傳話威脅，若不調回信用部原經辦
      業務，則予檢舉，有違反同法第四十六條第七款所列事項云云，則為被上訴人
      所否認。上訴人所舉證人證人林東坡及巫崇生於本院前重上字審八十七年九月
      二十五日行準備程序時，均到庭證稱並無其事（本院重上字卷第七六頁、七七
      頁及反面）。另證人黃勝外於該準備程序期日雖證述略稱：曾於某日與林東坡
      在農會相遇，就相約至總幹事辦公室泡茶，當時有聽到林東坡說外面傳說有人
      搜集檢舉的資料，會對總幹事造成不利。是否可調丙○○回信用部。總幹事表
      示人事已公佈，無法辦到等語（本院重上字卷第七十八頁），惟此亦無法證明
      係被上訴人託人傳話或授意。且從上開內容亦難謂係出於威脅；至於上訴人農
      會總幹事甲○○於本院八十九年二月十一日行準備程序時，到場證稱：被上訴
      人口氣不好，對我說「你看著辦」，又說：若未將她調信用部要檢舉我等語，
      惟亦為被上訴人否認；況上訴人農會之總幹事林東坡其後因違法冒貸及超貸而
      遭檢察官以背信等罪嫌提起公訴，被上訴人於該案件亦因係貸款對保及擔保品
      估價承辦人，亦同遭起訴，此有臺灣嘉義地方法院檢察署八十六年偵字第七七
      三四號及八十七年偵字第九六五號起訴書影本附卷足按（本院重上字卷第四十
      九頁），是被上訴人苟向甲○○威脅提出檢舉，豈非連同其本人一併受追訴？
      此於情理不合，而被上訴人自信用部被調職多次，亦均奉命移交並就新職，為
      上訴人所不爭，此外上訴人並未提出實證，證明被上訴人有何其他不服職務調
      動情事，其此之抗辯，則屬無法證明。
七、被上訴人雖又以：
    上訴人曾以被上訴人塗改系爭「利息催收卡」，已涉嫌偽造文書犯行，而向嘉義
    地檢署提出偽造文書告訴，嗣經嘉義地檢署依罪證不足而諭知不起訴處分在案，
    作為未塗改帳卡之依據，惟查：上開案件係台灣嘉義地方法院檢察署另就被告（
    即本件被上訴人，下同）丙○○塗改大埔鄉農會貸款戶曾文興帳目記載一事（八
    十七年度偵字第四七七六號），認此部份與被告丙○○經起訴之偽造文書、背信
    犯行（八十六年度偵字第七七三四號，八十七年度偵字第九六五號）具有連續犯
    、牽連犯之裁判上一罪關係，而移送嘉義地方法院併辦。該院以移送併辦意旨所
    指被告丙○○為其更改帳簿之貸款戶為曾文興，並非與本案前揭論罪科刑部分有
    關之貸款戶，且本案前揭論罪科刑部分之貸款人頭戶，亦非藉由該帳戶出入，實
    難想像二者有所牽連，且被告丙○○被訴偽造私文書犯行，亦認其犯罪無法證明
    ，故上開移送併辦部分與本案前揭論罪科刑部分並不存在牽連犯、連續犯之裁判
    上一罪關係，台灣嘉義地方法院無從併辦，故退回由嘉義地方法院檢察署檢察官
    另行依法處理。該案雖經嘉義地方法院檢察署以尚難僅憑他人片面之指述，遽入
    人於罪，此外，復查無其他積極證據，足資認定被告有何犯行，應認其罪嫌尚屬
    不足，而以九十一年度偵字第三七八二號處分不起訴，惟查該處分書尚不足以拘
    束本院，資為被上訴人未塗改帳卡之依據。
八、最高法院九十一年度台上字第五八一號判決發回意旨雖以查上訴人（指本件被上
    訴人）於原審主張略以：其果為短收系爭二期利息，而塗改曾文興貸款帳卡，衡
    情自應將其利息之「日數」、「訖息日」、「收息日」、「金額」一併塗改，方
    能達成掩飾短收之目的，豈有僅塗改「訖息日」或「收息日」，而令審核人員林
    玉枝一眼識破或塗改反而對上訴人不利之理。況訖息日「八十三年十一月十一日
    」之月份「」，其個位數「１」改為「２」，亦極易為之，且以蓋章方式登載
    之收息日「八十四年五月十五日」，其月份「５」，係因戳章未沾滿印泥，而遭
    人以手寫方式改為「６」，而由上開貸款帳卡觀之，縱將訖息日「八十三年十一
    月十一日」及收息日「八十四年五月十日」，改為「八十三年十二月十一日」或
    「八十四年六月十五日」，但仍可輕易看出短收二個月之利息，則此項塗改是否
    可達掩飾短收二個月利息之目的，不無疑義。惟查：被上訴人雖主張其果為短收
    系爭二期利息，而塗改曾文興貸款帳卡，衡情自應將其利息之「日數」、「訖息
    日」、「收息日」、「金額」一併塗改，方能達成掩飾短收之目的，豈有僅塗改
    「訖息日」或「收息日」，而令審核人員林玉枝一眼識破或塗改反而對上訴人不
    利之理云云，惟按諸經驗法則，被上訴人僅就利息「訖息日」或「收息日」塗改
    ，未就利息之日數、訖、收息日、金額一併塗改，但因塗改項目少，反能達成掩
    飾短收之目的，是上訴人雖僅塗改「訖」或「收息日」，而未將「日數」、「訖
    息日」、「收息日」、「金額」一併塗改等情尚不足資為上訴人未塗改帳卡之有
    利證明。併此敘明。
九、按僱傭法律關係之成立，受僱人負有服從指揮服勞務之義務，自應忠誠廉潔執行
    職務，是農會聘僱人員利用職權營私舞弊，構成農會人事管理辦法第四十六條第
    一款應予懲戒之事由之一。本件被上訴人原為上訴人農會之職員，承辦該放款、
    催收業務，經管貸款帳卡之便，並認金融業務繁雜，且僅一萬餘元之數額，當不
    致為人發覺，冀圖僥倖，為圖利其配偶曾文興，而系爭帳卡係上訴人對於貸款帳
    戶管理之重要資料，被上訴人對其業務上掌管之系爭帳卡，先後二次塗改，致其
    記載之內容與實情不同，其利用職權營私舞弊，違反受僱人之忠誠廉潔義務，該
    當農會人事管理辦法第四十六條第一款應予懲戒事由，且事後否認有塗改情事，
    飾詞諉責，其違失情節難謂輕微，雖其後經上訴人農會發現上開情弊，已主動通
    知曾文興補繳積欠之利息，仍難掩其違反受僱人「忠誠廉潔之義務」，而動搖兩
    造間本於「信賴關係」建立之僱傭關係，上訴人據依農會人事管理辦法第四十七
    條第一項規定，予以解僱，而終止兩造間之僱傭關係者，自非無據。
十、綜前所述，被上訴人原為上訴人農會之職員，雖無不服職務調動之具體事跡，然
    其承辦該放款、催收業務，經管貸款帳卡之便，先後兩次予以塗改，致其記載之
    內容訛誤，利用職權營私舞弊，因而違反受僱人之忠誠廉潔義務，該當農會人事
    管理辦法第四十六條第一款應予懲戒事由，且情節重大，是上訴人援引農會人事
    管理辦法第四十七條規定，予以解僱，而終止兩造間之僱傭關係者，要無不合，
    從而兩造間之僱傭關係業經上訴人合法終止，被上訴人起訴請求確認系爭僱傭關
    係存在者，即屬無據，應予駁回。原審未及詳察，遽以判決確認兩造間之僱傭關
    係存在者，自有未洽。上訴意旨指摘原判決不當，求予廢棄改判，為有理由。自
    應由本院予以廢棄，改判如主文第二項所示。
十一、本件事證已臻明確，且被上訴人因未催收曾文興二期利息，自承有疏失，而書立
    簽呈願負責任者，巳如前述，其請求測謊，本院認無必要，此外兩造其餘攻擊防
    禦方法之陳述，與判決結果並無影響，爰不一一論述，併此敘明。
十二、據上論結，本件上訴為有理由，依民事訴訟法第四百五十條、第七十八條，判決
    如主文。
中      華      民      國    九十二    年      一      月      七      日
                                    臺灣高等法院臺南分院民事第三庭
~B1審判長法官  林    輝    雄
~B2      法官  王    明    宏
~B3      法官  徐    宏    志
右為正本係照原本作成。
如對本判決上訴，須於判決送達後二十日內向本院提出上訴狀，其未表明上訴理由者
，應於上訴後二十日內向本院提出上訴理由書。
中      華      民      國    九十二    年      一      月      廿三    日
~B法院書記官  陳    昆    陽


司法院資訊處製作；財團法人民間司法改革基金會備份。
